【裁判字號】    96,上訴,4851
【裁判日期】    970213
【裁判案由】    誣告
【裁判全文】
臺灣高等法院刑事判決                96年度上訴字第4851號
上  訴  人  臺灣桃園地方法院檢察署檢察官
被      告  甲○○
選任辯護人  李德正  律師
            林  凱  律師
上列上訴人因被告誣告案件，不服臺灣桃園地方法院96年度訴字
第1371號，中華民國96年10月15日第一審判決（起訴案號：臺灣
桃園地方法院檢察署95年度偵字第8113號），提起上訴，本院判
決如下：
    主  文
上訴駁回。
    理  由
一、公訴意旨略以：被告甲○○明知其已於民國（下同）92年間
    某日，以口頭之方式，授權告訴人乙○○出賣甲○○所有坐
    落桃園縣桃園市○○段埔子小段1956—14、1956—105、195
    6—109地號土地（下稱系爭土地），嗣乙○○於92年11月12
    日就上開地號土地之2分之1（應有部分），與黃美滿簽訂總
    價新台幣（下同）450萬元之買賣契約，並於該買賣契約上
    載明「出賣人甲○○，代理人乙○○」，詎甲○○意圖使乙
    ○○受刑事處分，遂於94年1月24日具狀向臺灣桃園地方法
    院檢察署，誣指乙○○未經其同意，擅自簽訂買賣契約，涉
    犯偽造文書罪嫌，然該案經偵查後，由該署檢察官以94年度
    偵字第17328號為不起訴處分確定，始悉上情。因認被告涉
    犯刑法第169條第1項之誣告罪嫌。
二、按犯罪事實應依證據認定之，無證據不得認定犯罪事實；不
    能證明被告犯罪者，應諭知無罪之判決，刑事訴訟法第154
    條第2項、第301條第1項定有明文。又認定不利於被告之事
    實須依積極證據，苟積極證據不足為不利於被告事實之認定
    時，即應為有利於被告之認定（最高法院30年台上字第816
    號判例參照），且認定犯罪事實所憑之證據，雖不以直接證
    據為限，間接證據亦包括在內；然而無論直接或間接證據，
    其為訴訟上之證明，須於通常一般之人均不致有所懷疑，而
    得確信其為真實之程度者，始得據為有罪之認定（最高法院
    76年台上字第4986號判例意旨參照）。再按誣告罪之構成要
    件，首須意圖他人受刑事或懲戒處分，次須向該管公務員誣
    告，即虛構事實進而申告他人犯罪。所謂虛構事實，係指明
    知無此事實而故意捏造者而言，如若出於誤信、誤解、誤認
    或懷疑有此事實，或對於其事實張大其詞，或資為其訟爭上
    之攻擊或防禦方法，或其目的在求判明是非曲直者，均不得
    謂係誣告。是其所申告之事實，並非完全出於憑空捏造或尚
    全然無因，只以所訴事實，不能積極證明為虛偽或因證據不
    充分，致被誣人不受追訴處罰者，仍不得謂成立誣告罪（最
    高法院83年度台上字第1959號判決參照）。
三、公訴人認被告有誣告罪嫌，無非以被告於偵訊中之供述、告
    訴人於偵訊中之指訴、代書黃明芳於偵訊中之證述、被告於
    94年1月24日出具之刑事告訴狀一份，為主要論據。
四、經查：
  (一)訊據被告甲○○堅詞否認涉有誣告犯行，辯稱：伊並未授權
    乙○○出售系爭土地，乙○○於92年11月12日將其所有系爭
    土地之2分之1持分，擅自出賣予黃美滿並簽訂不動產買賣契
    約，並於該不動產買賣契約上載明其為伊之代理人，伊認乙
    ○○涉嫌偽造文書，始提出告訴，並無誣告之意等語。
  (二)又系爭土地原係乙○○之父親施文龍所有，而於90年6月22
    日與被告簽訂買賣契約，在92年8月14日正式移轉登記過戶
    給被告等情，除據證人即告訴人乙○○於本院審理時結證在
    卷（原審卷第105頁），並有被告與施文龍所簽訂系爭不動
    產之買賣契約書（94年度他字第850號卷第9至12頁）、土地
    所有權狀在卷可按（94年度交查字第994號卷第26 至28頁）
    。而被告雖於前案對告訴人乙○○提出涉嫌偽造文書罪之告
    訴，經檢察官偵查後認為犯罪嫌疑不足，而為不起訴處分，
    有臺灣桃園地方法院檢察署94年度偵字第17328號不起訴處
    分書在卷可稽，並經本院調取上開案卷核閱屬實。則被告於
    前案對乙○○提出涉嫌偽造文書罪之告訴時，其為系爭土地
    所有權人，其對乙○○提出偽造文書告訴，具有正當權源。
  (三)另乙○○於88年間共向被告借貸820萬元，後來乙○○將其
    父親施文龍所有坐落桃園縣桃園市○○○段1956-14、1956
    - 18、0000-000、0000-000、0000-000等地號土地賣予被告
    ，價金超過乙○○積欠被告之820萬元，而乙○○積欠被告
    之820萬元則抵做買賣價金，惟乙○○在92年8月14日將上開
    土地過戶予被告後，被告遲未給付尾款，並向乙○○表示土
    地不要了，交給乙○○自己去賣，迨於92年11月上旬，乙○
    ○與被告簽訂債權轉讓契約書，約好乙○○給被告864萬200
    0元，被告把土地還給乙○○；嗣因被告反悔，表示欲再考
    慮幾日，並於92年11月10日自其委任之黃明芳代書處取回上
    開債權轉讓契約書，而黃明芳代書乃於翌日（92年11月11日
    ）以電話通知乙○○委任之鄭素如代書，鄭素如即於同日以
    電話通知乙○○等情，業據被告於前案偵查中供述明確，並
    據證人即告訴人乙○○於前案偵查中及原審審理時供證在卷
    （同上他字卷第40頁、同上原審卷第105、106、108頁），
    堪信為真。又乙○○就系爭土地2分之1持分，於92年11月12
    日與訴外人黃美滿簽訂總價額450萬元之不動產買賣契約，
    並於該不動產買賣契約上載明其為告訴人之代理人乙節，除
    據證人乙○○於本院審理時結證在卷外，並有該不動產買賣
    契約存卷足憑（同上本院卷第108頁、同上交查卷第34至39
    頁）。可知乙○○於92年11月11日（即其與黃美滿簽訂上述
    不動產買賣契約《92年11月12日》前1日）已知悉被告反悔
    授權予乙○○出售系爭土地，並表示要再考慮是否出售系爭
    土地，是被告主觀上認其已撤銷之前授權。則被告認為乙○
    ○未得授權即以代理人地位出售系爭土地2分之1予黃美滿，
    而涉有偽造文書罪嫌，顯非憑空無據而虛捏事實提出告訴。
  (四)又證人即告訴人乙○○於原審審理結證稱：「因為在92 年
    11月11日我打電話給甲○○，我說你為何要變卦，她先回答
    說她還是要土地比較好，後來又改稱她要錢還是要土地，她
    要考慮幾天。我在高院說我們也同意，是指甲○○保留房子
    。」、「（你剛剛所稱之房子是否包括系爭土地？）是。」
    、「（你今日稱你於92年11月11日與被告電話聯繫時，有同
    意被告保留房子，又稱當日你與被告電話聯繫，被告向你表
    示，她要土地還是要錢要考慮幾天，你是先同意被告保留房
    子之後，被告才表示她尚須幾天考慮，要土地還是要錢，或
    者是被告先表示，她須幾天要考慮，要土地還是要錢之後，
    你才同意被告保留房子，當天對話情形如何？）她是先講要
    土地比較好，後來又說給她幾天考慮，要錢還是要土地，我
    就答好啦、好啦，當天的對話就是如此。」、「（你當天是
    同意被告保留數日的期間考慮要錢還是要土地？）沒有明確
    表示，要給被告保留數日保留期間，但我有同意要給被告考
    慮。」、「（你既然同意被告考慮幾天要土地還是要錢，為
    何你於翌日即92年11月12日隨即與黃美滿簽約出賣上開土地
    ？）因為當時她（甲○○）的口氣不是很肯定，而且債權讓
    與契約是雙方簽訂的，不能單方面反悔。」、「（你剛剛說
    你知道甲○○取回債權讓與合約書後，打電話給甲○○詢問
    該事情，甲○○之後有無跟你說她要錢不要土地？）她沒有
    ，她只有不是很肯定語氣說『我還是要土地比較好』」等情
    （見原審卷第110至112頁）。由上開證人乙○○於原審結證
    情節，益徵乙○○早已知悉被告就是否授權其出售系爭土地
    ，已有反悔之意，而乙○○為免被告變卦，在已知悉被告反
    悔之情況下猶出售系爭土地，灼然甚明。故被告認為其未授
    權乙○○出售系爭土地，據以提出告訴，顯非憑空攀誣。縱
    告訴人乙○○認被告究係要錢或要系爭土地反覆不定，但被
    告依其主觀認知尚未最後決定是否授權乙○○出售系爭土地
    ，自非無據。
  (五)雖證人鄭素如代書於本院審理時結稱：「... 乙○○是先與
    黃美滿成立土地買賣契約書，之後甲○○又反悔，所以才會
    去黃明芳代書那邊取回債權讓與契約書。」等語（見原審卷
    第168頁）。惟查：被告甲○○反悔出售系爭土地，並於92
    年11月10日自黃明芳代書處取回上開債權讓與契約書，而乙
    ○○於92年11月12日始就系爭土地2分之1持分，與訴外人黃
    美滿簽訂總價額450萬元之不動產買賣契約，並於該不動產
    買賣契約上載明其為被告之代理人，均已如前述，可知證人
    鄭素如上開證詞與卷證不符，委無足採。再者，證人乙○○
    於本院審理時結證稱：「（你是何日與黃美滿簽訂上開土地
    買賣契約？）是在92年11月12日簽訂買賣契約書。」、「（
    你稱被告簽訂前開債權讓與契約書後，有反悔之情事，被告
    表示反悔是你與黃美滿簽訂上開買賣契約書之前一日，是否
    指92年11月11日？）應該是92年11月10日從黃明芳代書事務
    所取回債權轉讓合約書，因為我記得92年11月10日是星期一
    。」、「（你是何時知道被告是在92年11月10日取回債權轉
    讓合約書？）在92年11月11日黃明芳代書打電話給鄭素如代
    書，鄭素如代書再打電話給我。」等情（同上本院卷第10 8
    頁），由上可知，乙○○確實證稱被告甲○○取回上開債權
    讓與契約書之時間，先於其與訴外人黃美滿簽訂系爭土地二
    分之一持分不動產買賣契約書，且乙○○是系爭土地與被告
    甲○○發生糾紛當事人，其對於系爭土地之交涉過程，自當
    較其他之人為清晰。再者，經查證結果，92年11月10日確係
    星期一，有92年11月月曆在卷可憑。是就上述問題之時間先
    後，自應以證人乙○○之證述時間點較為可採。另證人黃明
    芳代書於原審審理時證稱：我不記得甲○○有無明示說系爭
    土地，要委由乙○○去賣或者是類似的說法等情（本院卷第
    159頁），則證人黃明芳既不記得當時被告甲○○是否授權
    乙○○出售系爭土地，則其此部分證詞，自無法作為對被告
    有利不利之認定。
  (六)檢察官上訴理由雖稱：被告是否成立誣告罪，不以被告明知
    曾與告訴人簽訂債權轉讓合約書，仍對告訴人提出偽造文書
    告訴，捏稱：並無簽立債權轉讓合約書，亦未同意將系爭土
    地交由告訴人出售等語，故其誣告之犯意，顯明至極。是本
    案被告是否成立誣告之要，不應在於其事後是否反悔曾授權
    告訴人出售系爭土地，而應在於其是否明知自己確有授權出
    售之事實云云。惟查：被告確於與告訴人、代書等約定將土
    地交予告訴人出賣，惟於告訴人尚未依約為土地之出賣時即
    已反悔，於92年11月10日向代書黃明芳取回債權轉讓契約書
    ，經代書黃明芳於翌日告知代書鄭素如，由鄭素如轉知告訴
    人，告訴人知悉後於92年11月11日與被告聯絡，被告向告訴
    人表示，伊還是要土地較好，要錢或要土地，伊要考慮數日
    ，告訴人亦同意給予被告考慮之時間，是被告已將暫時不願
    授權告訴人出賣土地之意思傳達予告訴人，惟告訴人竟趁被
    告尚未正式解除契約之前，旋於92年11月12日將土地出售予
    他人，實與誠信有違。是被告表示解除契約，收回授權之意
    思已傳達予告訴人，縱尚未得到告訴人之同意，在民事法律
    上上開債權轉讓契約尚未完成解除之效果，惟被告主觀上認
    伊已將授權告訴人出賣土地之意思表示解除，認其既已撤回
    授權，自與未授權告訴人出賣土地相同，伊得知告訴人違反
    其意思將土地出售時，認被告有偽造文書之故意，而提出告
    訴，自非憑空虛捏，尚難認其有誣告之故意。
  (七)綜上所述，被告申告乙○○涉犯偽造文書之情，並非無因，
    雖經檢察官偵查後，認為並無證據足以證明告訴人乙○○涉
    嫌犯罪，而為不起訴處分確定。惟被告並非憑空無據而虛捏
    提出申告，實難認被告甲○○有何故意捏造而誣陷乙○○之
    情。此外，復查無其他積極證據足資證明被告有何誣告犯意
    ，顯難遽以誣告罪名論處，自應為無罪之諭知。原審以卷內
    所附證據，尚無從顯現被告有誣告犯行，本諸「罪證有疑，
    利歸被告」之證據法則，認公訴人所指被告涉誣告罪嫌，尚
    屬不能證明，而諭知被告無罪，經核其認事用法均無不合。
    公訴人上訴，認被告明知有簽訂債權轉讓合約，卻捏稱未簽
    訂，即有誣告之意，為無理由，應予駁回。
據上論斷，應依刑事訴訟法第368條，判決如主文。
本案經檢察官呂光華到庭執行職務。
中    華    民    國    97    年    2     月    13    日
                  刑事第九庭審判長法  官  劉景星
                                  法  官  吳啟民
                                  法  官  王敏慧
以上正本證明與原本無異。
如不服本判決，應於收受送達後十日內向本院提出上訴書狀，其
未敘述上訴之理由者並得於提起上訴後十日內向本院補提理由書
（均須按他造當事人之人數附繕本）。
                                  書記官  丁淑蘭
中    華    民    國    97    年    2     月    13    日


司法院資訊處製作；財團法人民間司法改革基金會備份。
